【裁判字號】    99,審訴,1054
【裁判日期】    990325
【裁判案由】    損害賠償
【裁判全文】
臺灣臺北地方法院民事判決            99年度審訴字第1054號
原      告  甲○○
上列當事人與被告值班檢察官間請求損害賠償等事件，本院判決
如下：
    主  文
原告之訴駁回。
訴訟費用由原告負擔。
    事實及理由
一、原告起訴略以：被告於民國96年12月22日在本院檢察署值班
    ，受理臺北市警察局中山分局長謝文傑、刑警隊長唐斯准移
    送，有關中山二派出所長林國平、警員林志清、郭書嘉等人
    ，對伊以誹謗現行犯及妨害公務罪覆訊時，明知警察受理告
    訴代理人黃國珍之告訴為不適格，竟違法以誹謗現行犯受理
    ，任意非法逮捕，並捏造伊扯斷臂章妨害公務，掩飾非法妨
    害自由等罪嫌，有本院檢察署97年度偵字第873號玉股不起
    訴處分書可證，並有黃國珍、林志清及郭書嘉於97年1月25
    日偵查庭之證詞可供參酌，警員虛捏事實登載不實，被告不
    但不還自由，竟裁定新臺幣（下同）2萬元交保，迄98年7月
    間始退還保證金，足證違法瀆職妨害自由侵權行為，造成伊
    身心、名譽、人格受損，損害與結果間有因果關係，應負損
    害賠償責任，至於庇護共犯，不作為或不依法告法，依例變
    字第1號，共同侵權行為，為同一事實必須合一確定。爰依
    民法第184條、第185條、第186條、第187條、第195條、刑
    法第130條、第134條、第277條、第304條、憲法第1條、第7
    條、第16條、第22條、第23條、第24條、國父遺教、宣誓條
    例、警察職權行使法、公務員服務法、中央法規標準法、中
    選會組織法、預算法、總統副總統選舉罷免法、刑事訴訟法
    第2條、第95條、第161條等法律規定，及國父遺教、宣誓條
    例、檢察官守則、世界人權宣言、檢察機關辦理刑事訴訟案
    件應行注意事項等，提起本件訴訟。並聲明：(一)請求給付全
    部損害，暫先提部分給付新臺幣（下同）12萬元，並自98年
    7月退還保釋金起至清償日止，按年息5％加計利息；(二)回復
    名譽並登報道歉及網路道歉。
二、按原告之訴，依其所訴之事實，在法律上顯無理由者，法院
    得不經言詞辯論，逕以判決駁回之。民事訴訟法第249條第2
    項定有明文。又民事訴訟法第249條第2項所謂原告之訴，依
    其所訴之事實，在法律上顯無理由者，係指依原告於訴狀內
    記載之事實觀之，在法律上顯然不能獲得勝訴之判決者而言
    。最高法院著有62年台上字第845號判例可資參照。次按，
    有審判或追訴職務之公務員，因執行職務侵害人民自由或權
    利，就其參與審判或追訴案件犯職務上之罪，經判決有罪確
    定者，適用本法規定。國家賠償法第13條定有明文。國家賠
    償法第13條規定將職司審判或追訴職務之公務員限於「參與
    審判或追訴案件犯職務上之罪，經判決有罪確定」之情形，
    參照民法第186條第1項後段關於公務員因過失違背對於第三
    人應執行之職務，致第三人之權利受有損害者，被害人須以
    不能依他項方法受賠償時為限，始得向公務員個人請求損害
    賠償之規定，於公務員係因過失之情形，被害人僅得依國家
    賠償法之規定，以公務員因過失違背對於第三人應執行之職
    務，致其權利受損害，而請求國家賠償；至於因故意違背對
    於第三人之職務致第三人之權利受損害之情形，雖不受上開
    限制而仍得依據民法第186條第1項對公務員個人請求損害賠
    償，然參以司法院大法官會議釋字第228號解釋及理由書意
    旨所揭示，認依現行訴訟制度，有審判或追訴職務之公務員
    ，其執行職務，基於審理或偵查所得之證據及其他資料，為
    事實及法律上之判斷，係依其心證及自己確信之見解為之，
    各級有審判或追訴職務之公務員，就同一案件所形成之心證
    或見解，難免彼此有所不同，倘有心證或見解上之差誤，訴
    訟制度本身巳有糾正機能，關於刑事案件，復有冤獄賠償制
    度，予以賠償，為維護審判獨立及追訴不受外界干擾，以實
    現公平正義，上述難於避免之差誤，在合理範圍內，應予容
    忍，不宜任由當事人逕行指為不法侵害人民之自由或權利，
    而請求國家賠償，唯其如此，執行審判或追訴職務之公務員
    方能無須瞻顧，保持超然立場，使審判及追訴之結果，臻於
    客觀公正，人民之合法權益，亦賴以確保；至若執行此等職
    務之公務員，因參與審判或追訴案件犯職務上之罪，經判決
    有罪確定時，則其不法侵害人民自由或權利之事實，已甚明
    確，非僅心證或見解上之差誤而已，於此情形，國家始應予
    以賠償；又憲法所定平等之原則，亦不禁止法律因國家機關
    功能之差別，而得對國家賠償責任為合理之不同規定，因國
    家賠償法針對審判及追訴職務之特性而為第13條之特別規定
    ，為維護審判獨立及追訴不受外界干擾所必要，尚未逾越立
    法裁量範圍，與憲法第7條、第16條、第23條及第24條並無
    牴觸之意旨，若對於有審判或追訴職務之公務員，主張因其
    執行職務故意侵害人民自由或權利，而依民法第186條規定
    請求該公務員個人賠償損害時，自亦應就關於公務員個人之
    損害賠償責任與國家賠償責任立於同一標準，即在該公務員
    就參與審判或追訴案件犯職務上之罪，並有經判決有罪確定
    之情形下，公務員始負損害賠償責任，如此方足以達前述國
    家賠償法第13條特別規定所欲維護之審判獨立不受外界干擾
    之目的；此外，依前述民法第186條第2項規定，並須限於被
    害人不能依法律上之救濟方法除去其損害者，始能請求公務
    員負損害賠償責任。經查：本件原告雖係依侵權行為等法律
    關係為主張，然依其所指主張之事實內容，係基於被告執行
    審判職務時侵害原告甲○○之名譽、人格權為由，請求被告
    負損害賠償責任。此核屬被告基於公務員身分執行職務而行
    使公權力時所發生，於此情形國家賠償法相較於民法關於侵
    權行為之規定，為特別法而應優先適用，原告應優先依國家
    賠償法，而非逕依民法侵權行為之規定，向被告請求損害賠
    償。再依國家賠償法第13條規定，有審判或追訴職務之公務
    員，因執行職務侵害人民自由或權利，就其參與審判或追訴
    案件犯職務上之罪，經判決有罪確定者，方適用本法規定，
    本件亦難認被告有因前開行為犯職務上之罪，並經判決有罪
    確定之情形。從而，原告訴請被告賠償損害及登報道歉云云
    ，顯然無理由，爰不經言詞辯論，逕予駁回。
三、次按，當事人書狀，依民事訴訟法第116條第1款規定，應記
    載當事人姓名、性別、年齡、職業及住所或居所，當事人為
    法人、其他團體或機關者，並應記載其名稱及公務所、事務
    所或營業所，此為法定必須具備之程式。本件原告起訴時未
    記載被告姓名、住居所等基本資料，僅提出被告值班日期請
    求本院逕依職權調查之。惟查，民事訴訟採辯論主義，訴訟
    中有關事項，均須由當事人主張或抗辯。起訴是否合於程式
    為訴訟成立要件，雖就訴訟成立要件有無欠缺，法院固不待
    當事人之主張或抗辯，應主動依職權調查之，但所謂依職權
    調查，並不包括證據之調查在內。訴訟成立要件有無欠缺，
    為有利於積極當事人之事項，參酌民事訴訟法第277條之規
    定，應由原告負舉證責任。故就訴訟成立要件應以證據證明
    之事項，當事人仍有舉證責任，並不因其為職權調查事項，
    法院即當然應依職權調查證據。是本件原告請求法院於訴訟
    中探求或聲請法院調查後補正被告之姓名等基本資料，為無
    理由，附此敘明。
四、訴訟費用負擔之依據：民事訴訟法第78條。
中    華    民    國    99    年    3     月    25    日
                  民事第六庭    法  官  黃柄縉
以上正本係照原本作成
如對本判決上訴，須於判決送達後20日內向本院提出上訴狀
中    華    民    國    99    年    3     月    25    日
                                書記官  洪仕萱

司法院資訊處製作；財團法人民間司法改革基金會備份。
